臺灣高等法院高雄分院民事判決
110年度上字第177號
上  訴  人  沅珅科技有限公司

法定代理人  蘇信彰  
訴訟代理人  徐肇謙律師
被上訴人    許培瑜  

訴訟代理人  張競文律師
複  代理人  杜昀浩律師
上列當事人間請求返還不當得利事件，上訴人對於中華民國110
年5月13日臺灣橋頭地方法院109年度訴字第828號第一審判決提
起上訴，本院於111年1月12日言詞辯論終結，判決如下：
    主      文
上訴駁回。
第二審訴訟費用由上訴人負擔。
    事實及理由
一、上訴人主張：上訴人為了擴張自己向金融機構貸款額度，於
     民國106 年6 月向被上訴人商借其所有如附表所示土地及
     房屋（以下合稱系爭房地）供作抵押擔保，兩造間有契約
     關係存在（下稱系爭契約）。上訴人復為塗銷被上訴人原
     在系爭房地上設定之附表編號1抵押權，於106年7月30日代
     被上訴人向玉山銀行台北分行清償借款新臺幣（下同）220
     萬元（下稱系爭玉山銀行貸款），雙方約定倘被上訴人終
     止系爭契約，取回系爭房地，即須返還上訴人220萬元（下
     稱系爭約定）。上訴人則在附表編號1抵押權塗銷後，於10
     6年8月間以系爭房地設定附表編號2抵押權（下稱系爭抵押
     權），向華南銀行左營分行貸款1,200萬元（下稱系爭華南
     銀行貸款）。詎被上訴人於108年10月間擅自通知華南銀行
     左營分行提前終止系爭抵押權設定契約，上訴人不得已於1
     09年1月清償系爭抵押權所擔保之一部借款後，使華南銀行
     左營分行於109年1月13日出具同意書，塗銷系爭抵押權設
     定登記。惟被上訴人既提前取回系爭房地，自應依系爭約
     定返還上訴人220萬元。倘經審理認為兩造間並無系爭約定
     存在，被上訴人亦無法律上原因，受有上訴人為其清償系
     爭玉山銀行貸款之利益，上訴人則因而受損，爰依民法第1
     79條規定，請求被上訴人返還220萬元等語。並於原審聲明
     ：被上訴人應給付上訴人220萬元，及自起訴狀繕本送達翌
     日起至清償日止，按年息5%計算之利息。
二、被上訴人則以：上訴人之法定代理人乙○○與被上訴人原為夫
     妻，乙○○在婚姻關係存續期間，於106年8月間向被上訴人
     表示因有資金需求，商請被上訴人提供系爭房地作為抵押
     擔保品，並願清償附表編號1抵押權所擔保之系爭玉山銀行
     貸款，作為代價，俾順利取得銀行貸款，被上訴人念及夫
     妻情誼，遂同意之，並將系爭房地抵押塗銷及設定事宜全
     權交由乙○○處理，惟兩造間並無系爭契約關係存在，更無
     系爭約定可言。嗣被上訴人在調解離婚過程中，要求乙○○
     須先塗銷系爭抵押權設定登記，俟乙○○辦畢系爭抵押權塗
     銷事宜後，雙方始簽立臺灣高雄少年及家事法院（下稱高
     雄少家法院）108年度家調字第1751號調解筆錄（下稱系爭
     調解筆錄），並於該調解筆錄第5條、第6條載明「…財產各
     自擁有，債務各自負擔，並互相拋棄夫妻剩餘財產分配請
     求權」、「…其餘請求拋棄」等語，亦即乙○○對被上訴人已
     無任何債權存在。詎乙○○事後翻異前詞，假藉上訴人名義
     興訟求償，實無理由等語置辯。
三、原審判決上訴人全部敗訴，上訴人不服，提起上訴，並於本
     院聲明：㈠原判決廢棄。㈡被上訴人應給付上訴人220萬元，
     及自起訴狀繕本送達翌日起至清償日止，按年息5%計算之
     利息。被上訴人則聲明：上訴駁回。
四、兩造不爭執事項：
　㈠被上訴人與乙○○於102年1月31日結婚，於109 年6 月10日調
     解離婚成立。
  ㈡上訴人與訴外人蘇瑞洲（即乙○○之父）於106 年7 月30日簽
     立借據，約定由上訴人於106 年8 月1 日向蘇瑞洲借款220
      萬元，蘇瑞洲業於106 年8 月3 日將前開款項匯入被上訴
     人設於玉山銀行台北分行帳號0000000000000 帳戶內（下
     稱系爭玉山銀行帳戶）。
  ㈢被上訴人為系爭房地所有權人，於103年6月10日持系爭房地
     設定附表編號1抵押權向玉山銀行貸款，玉山銀行嗣於106 
     年8 月8 日以貸款全數清償為由，同意塗銷前開抵押權設
     定登記。
  ㈣上訴人於106 年8 月4 日、106 年9 月25日依序匯款3萬元、
     5萬元入系爭玉山銀行帳戶。
  ㈤訴外人浚銨實業有限公司（下稱浚銨公司，登記負責人為訴
     外人蘇雅芳，實際負責人為乙○○）自106 年10月5 日起至1
     07 年12月5 日止，按月匯款3萬元入系爭玉山銀行帳戶；
     於108 年1 月4 日、108年1月31日、108年3月6日、108年4
     月3日各匯款15,000元入系爭玉山銀行帳戶。　　
  ㈥華南銀行於109 年1 月13日出具同意書，同意塗銷系爭抵押
     權。
五、本件爭點為：㈠兩造間有無系爭契約存在？若有，系爭契約
     代價為何？系爭約定是否為系爭契約成立要件之一？㈡被上
     訴人因附表編號1所示抵押權塗銷所受利益，有無法律上原
     因？上訴人依民法第179條規定，請求被上訴人返還220萬
     元，有無理由？茲將本院判斷分述如下：
  ㈠兩造間有無系爭契約存在？若有，系爭契約代價為何？系爭
    約定是否為系爭契約成立要件之一？是否以系爭約定為要件
    ？
  ⒈按當事人互相表示意思一致者，無論其為明示或默示，契約
    即為成立。當事人對於必要之點，意思一致，而對於非必要
    之點，未經表示意思者，推定其契約為成立。民法第153條
    第1項、第2項前段定有明文。又當事人主張有利於己之事實
    者，就其事實有舉證之責任。民事訴訟法第277條前段亦有
    明定。準此，主張法律關係存在之當事人，即須就該法律關
    係發生所具備之要件，負舉證責任。
  ⒉上訴人主張其為擴張自己向金融機構貸款額度，向被上訴人
    商借系爭房地作為擔保品，於徵得被上訴人同意後，為被上
    訴人清償附表編號1抵押權擔保之債權後，在系爭房地設定
    系爭抵押權，向華南銀行左營分行貸款1,200萬元等情，有1
    06年8月8日玉山銀行抵押權塗銷同意書、華南銀行左營分行
    110年9月30日函附授信額度申請書、授信契約書、擔保物設
    定及變更留存印鑑約定書、系爭抵押權設定契約書、他項權
    利證明書、土地登記謄本為憑（見原審109年度審訴字第483
    號卷，下稱審訴卷第21頁，本院卷第75至109頁），堪信真
    實。被上訴人雖承認前開證據文書上之被上訴人簽名、印文
    均為真正，惟否認兩造就系爭房地有契約關係存在，辯稱：
    被上訴人因念及與乙○○間之夫妻情誼，而同意出借系爭房地
    ，惟其就乙○○擬提供系爭房地作為何公司貸款擔保，並無認
    識，縱被上訴人同意提出系爭房地供作物上擔保，該契約關
    係亦僅存在於被上訴人與乙○○之間，不及於上訴人等語。但
    查，上訴人持系爭房地向華南銀行左營分行申辦抵押貸款，
    由被上訴人擔任貸款連帶保證人，並於106年9月13日在授信
    契約書之「對保簽章欄」簽名用印、留存印鑑，經華南銀行
    左營分行承辦人對保無訛等情，業據授信契約書簽章對保欄
    、擔保物設定變更留存印鑑約定書，及抵押權設定契約記載
    至明（見本院卷第91、95、97頁），被上訴人亦不爭執前開
    文書簽名及印文之真正（見本院卷第225頁），可見被上訴
    人透過前開締約流程，已足知悉其提出系爭房地係為上訴人
    供作系爭華南銀行貸款之抵押擔保品，兩造就上情既達成意
    思合致，其間即有系爭契約存在。被上訴人猶辯稱系爭契約
    存在於其與乙○○之間，非存在於兩造之間云云，核與前開證
    據不符，為不足採。從而，兩造間有系爭契約存在，應堪認
    定。
　⒊又兩造均承認系爭契約為有償契約，足見系爭契約確有代價
    ，惟上訴人主張係以「在系爭房地供抵押擔保期間按月支付
    被上訴人2萬元利息」為代價，被上訴人則辯稱係以「清償
    系爭玉山銀行貸款」為代價（見本院卷第139頁）。經查：
　⑴上訴人於106年7月30日向蘇瑞洲借款220萬元，並指示蘇瑞洲
     將該款項匯入系爭玉山銀行帳戶，用以清償系爭玉山銀行
     貸款後，玉山銀行即於106年8月8日出具同意書塗銷附表編
     號1抵押權之事實，有借據、106年8月3日匯款申請書、同
     意書為憑（見審訴卷第105、15、21頁），並有證人蘇瑞洲
     證述：上訴人因為沒有資金可以塗銷附表編號1抵押權，遂
     向伊借款，伊則依上訴人指示將借款匯入系爭玉山銀行帳
     戶（見原審卷第62、63頁）等語明確，堪信真實。而附表
     編號1抵押權塗銷後，系爭房地隨即於106年9月3日設定系
     爭抵押權，供作上訴人向華南銀行左營分行貸款之擔保品
     ，有抵押權設定契約書、他項權利證明書為憑（見本院卷
     第97、101頁），足見系爭房地塗銷附表編號1抵押權之時
     間，距設定系爭抵押權之時間僅1個月，具時間上之緊接性
     ，被上訴人辯稱上訴人依系爭契約應支出之代價為附表編
     號1抵押權所擔保之系爭玉山銀行貸款220萬元，核與前開
     證據相符，應屬可採。
　⑵上訴人固主張於系爭抵押權擔保期間（即自106年9月19日起
     至109年1月14日止，參見附表編號2他項權利標示欄及備註
     欄）曾按月支付被上訴人2萬元作為使用系爭房地供作抵押
     擔保之代價云云，並提出匯款交易明細表為憑（見審訴卷
     第23至55頁），惟上訴人陳稱「按月支付2萬元」乙節，核
     與匯款交易明細顯示：上訴人僅於106年8月4日、106年9月
     25日分別匯款3萬元、5萬元入系爭玉山銀行帳戶，嗣自106
     年10月起至107年12月止，則由浚銨公司按月匯款3萬元入
     系爭玉山銀行帳戶，浚銨公司復於108年1月4日、1月31日
     及同年3月6日、4月3日各匯款15,000元入系爭玉山銀行帳
     戶（見審訴卷第23至25、27至55頁）等情不符，難予採信
     。況匯款原因多端，參諸被上訴人自106年起至108年止，
     逐年申報自浚銨公司領取薪資所得各180,300元、180,797
     元、116,486元，有稅務電子閘門財產所得調件明細表可稽
     （見本院卷末證物袋），及被上訴人陳報：乙○○於婚姻關
     係存續期間，係以現金或上訴人、浚銨公司之銀行帳戶不
     定期、不定額給付家庭生活費（見本院卷第143頁），暨訪
     視調查報告指出乙○○係家庭主要經濟負擔者（見高雄少家
     法院108年度家調字第1751號卷，下稱家調卷第144頁）等
     一切情事，自不能排除前開匯款性質為家庭生活費用之可
     能性，被上訴人辯稱：前開匯款並非上訴人依系爭契約提
     出之代價，尚非無稽。此外，上訴人未能證明尚有其他代
     價存在，益見被上訴人辯稱上訴人清償系爭玉山銀行貸款
     所支出之220萬元為系爭契約代價，應屬實在。
　⒋再者，上訴人主張系爭約定乃系爭契約成立要件之一，惟被
     上訴人否認有系爭約定存在。依首揭規定及說明，即應由
     上訴人就系爭約定存在一事，負舉證證明之責。經查：
　⑴上訴人固向證人蘇瑞洲借款220萬元以清償系爭玉山銀行貸款
     ，並簽立借據為憑（見審訴卷第13頁），惟由前開借據僅
     能推認上訴人與蘇瑞洲間有金錢消費借貸關係存在，依契
     約相對性原則，「上訴人與蘇瑞洲間之借款關係」與「兩
     造間之系爭契約」係屬二事，蘇瑞洲亦坦承其未曾與被上
     訴人有過任何接觸，一切訊息均聽聞乙○○而來（見原審卷
     第63頁），可見蘇瑞洲就兩造關於系爭玉山銀行貸款清償
     究有何約定，實無所悉，無從執此遽為有利或不利兩造之
     判斷。
　⑵其次，被上訴人與乙○○在調解離婚過程中，就被上訴人是否
    因乙○○清償系爭玉山銀行貸款，對乙○○或上訴人負有220萬
    元債務乙節，雙方迭有爭執，始終未有共識，此由證人林信
    宏律師（即高雄少家法院108年度家調字第1751號離婚事件
    調解委員）證述：伊在該離婚事件報到單背面記載「220萬
    元拋、債務承擔」，應該是伊建議男方拋棄或債務承擔，但
    沒有達成共識，所以沒有寫在系爭調解筆錄裡，就伊印象所
    及，男方就220萬元的說法迭有更易，一開始男方說債務都
    清償，第二次則說沒有清償，就債務存否有爭執，尚待女方
    聲請法院向銀行調取資料，這筆錢涉及一家男方經營的公司
    （見原審卷第83、84頁）等語觀之甚明，足見被上訴人始終
    否認有系爭約定存在。
　⑶再查，乙○○以上訴人之法定代理人身分在本件應訴時，先稱
    ：系爭約定係由伊與被上訴人於108年12月間口頭約定，嗣
    改稱：是在106年6月與被上訴人作成口頭約定（見本院卷第
    139、140頁），前後陳詞已有齟齬。佐以上訴人陳報其因被
    上訴人不再提供系爭房地作為抵押擔保品，經華南銀行通知
    上情，於108年12月12日回補（清償）貸款200萬元（見本院
    卷第145頁），並提出放款交易明細為憑（見本院卷第179頁
    ），暨乙○○於108年9月4日對被上訴人提起離婚訴訟前，於1
    08年8月11日透過LINE通訊軟體（下稱LINE）以「潮州房子
    擔保品，你本票簽完220萬，近日內就會轉約」等語，通知
    被上訴人返還清償系爭玉山銀行貸款之220萬元，惟遭被上
    訴人以「不應該是220萬」為由拒絕後，乙○○改稱「沒關係
    ，就200萬」等語，被上訴人則回應稱「光陽你也使用也賺
    錢，但要逼著我給你這些錢」、「你該給個合理，不是用脅
    迫」等語，有卷附LINE對話截圖為憑（見家調卷第84、96、
    97、100頁，審訴卷第65至66頁），但由前開對話前後全文
    僅能推知，乙○○在對被上訴人提起離婚訴訟前，曾要求被上
    訴人返還其墊付之系爭玉山銀行貸款，惟始終未獲被上訴人
    應允，亦無從由前開LINE對話截圖遽認乙○○曾於106年6月間
    代表上訴人與被上訴人作成系爭約定。
　⒌綜上，兩造間有系爭契約存在，且系爭契約性質上為有償契
    約，惟查無系爭約定存在之事實，應堪認定。上訴人猶主張
    被上訴人依系爭約定應返還上訴人220萬元，係屬無據。
  ㈡被上訴人是否無法律上之原因受有債務受清償之利益？上訴
    人依民法第179條規定，請求被上訴人返還220萬元，有無理
    由？
  ⒈按所謂不當得利，係以當事人無法律上原因而受利益，致他
    方受損害者，為其成立要件，此觀諸民法第179條前段文義
    自明。如當事人受利益有其法律上之原因存在，自無不當得
    利可言。次按委任契約依民法第549條第1項規定，不論有無
    報酬（有價或無價），或有無正當理由，均得隨時終止，此
    乃法律賦予委任契約當事人之法定終止權，尚與契約當事人
    間之合意終止有別，自毋待契約當事人就終止後之法律關係
    另為約定，而應依民法「委任」編章之規定處理之。而委任
    契約標的（內容）重在事務之處理，至於有無完成一定之工
    作則非所問，準此，在約定有報酬（有償）之情形，倘受任
    人已為事務之處理，並於委任關係終止時明確報告其顛末（
    參見民法第540條），不問事務已否發生預期效果或成功，
    原則上即得請求報酬，均不能謂受任人可得之報酬於契終止
    後，失其法律上原因（最高法院103年度台上字第2189號判
    決要旨參照），只不過當事人之一方倘於不利於他方之時期
    終止契約，應依民法第541條第2項前段規定，對他方負損害
    賠償責任，且該規定所謂損害，係指「不於此時終止，他方
    即可不受該項損害」而言，非指當事人間原約定之報酬（最
    高法院62年度台上字第1536號判決要旨參照）。核其終止後
    之法律效果，尚與契約解除後之回復原狀有別，此由民法第
    263條明定當事人於依法律之規定終止契約時，僅準用民法
    第258條、第260條規定（亦即契約終止不妨礙損害賠償之請
    求），而排除民法第259條回復原狀規定之適用自明。均先
    此敘明。
  ⒉經查：　　
  ⑴兩造間有系爭契約存在，且性質上為有償契約，業經本院審
     認如前，而被上訴人提出系爭房地供作上訴人向華南銀行
     左營分行貸款之抵押擔保品，成為系爭華南銀行貸款之物
     上保證人，在系爭華南銀行貸款存續期間，為上訴人承擔
     貸款不能清償之風險，已然具備「受託為他人處理事務」
     之性質，應適用民法第二章第十節關於委任之規定，尚與
     民法第464條所稱使用借貸，係指「當事人一方以物交付他
     方，而約定他方於無償使用後返還其物」之要件有間，上
     訴人主張系爭契約乃有償之使用借貸契約云云，於法不符
     ，為不足採。
　⑵系爭契約經被上訴人依民法第549條第1項規定，行使法定終
     止權，業據被上訴人陳明在卷（見本院卷第261頁），而上
     訴人提出220萬元清償系爭玉山銀行貸款，以塗銷系爭房地
     原設定附表編號1抵押權，俾使上訴人執系爭房地設定系爭
     抵押權以擔保系爭華南銀行貸款之事實，為兩造所不爭執
     ，可見被上訴人於上訴人提出220萬元後，已依系爭契約提
     供系爭房地設定系爭抵押權，使上訴人順利取得系爭華南
     銀行貸款，而為事務之處理，上訴人所為金錢給付，即具
     系爭契約報酬之性質，依前引規定及說明，被上訴人因系
     爭玉山銀行貸款清償所受利益，乃基於系爭契約而來，自
     有法律上原因，上訴人於系爭契約終止後，亦不得請求被
     上訴人返還，被上訴人要無不當得利可言。
　⑶至於上訴人是否因被上訴人終止系爭契約而受損害，則屬別
     一問題，且未據上訴人在本件執為請求權基礎，自不在本
     院得審理範圍，附此敘明。
六、綜上所述，上訴人依系爭約定及不當得利之法律關係，請求
     被上訴人給付220萬元，及自起訴狀繕本送達翌日起至清償
     日止，按年息5%計算之利息，為無理由，不應准許。原審
     為上訴人全部敗訴之判決，其理由雖有不同，惟結論並無
     二致，上訴意旨猶執前詞指摘原判決不當，求予廢棄改判
     ，為無理由，應駁回上訴。
七、本件事證已臻明確，兩造其餘之攻擊或防禦方法及所用之證
     據，經本院斟酌後，認為均不足以影響本判決之結果，爰
     不逐一論列，附此敘明。
八、據上論結，本件上訴為無理由，依民事訴訟法第449條第2項
     、第78條，判決如主文。
中　　華　　民　　國　　111 　年　　1 　　月　　27　　日
                            民事第六庭
                                審判長法  官  魏式璧
                                      法  官  郭慧珊
                                      法  官  賴文姍
以上正本證明與原本無異。
如對本判決上訴，須於判決送達後20日內向本院提出上訴狀，其
未表明上訴理由者，應於上訴後20日內向本院提出上訴理由書（
均須按他造當事人之人數附繕本）。
上訴時應提出委任律師或具有律師資格之人之委任狀，並依附註
條文規定辦理。如委任律師提起上訴者，應一併繳納上訴審裁判
費。
中　　華　　民　　國　　111 　年　　1 　　月　　27　　日
　　　　　　　　　　　　　　    　　書記官　許珈綺　
附表　　　　　　　　　　　　　　　　　　
不動產標示 他項權利標示   備註  編號 系爭房地共同擔保下列抵押權 左列抵押權擔保之債權       屏東縣○○鎮○○段0000地號，權利範圍全部之土地，及其上建號576號，即門牌號碼為屏東縣○○鎮○○街00號，權利範圍全部之房屋（合稱系爭房地，見本院卷第103至109頁土地及建物登記謄本） 1 ①登記日期：103年6月10日。 ②收件字號：103年潮登字第060450號。　 ③抵押權人：玉山銀行。 ④權利種類：最高限額抵押權。　 ⑤擔保債權總金額300萬元。 ⑥擔保債權確定期日：133年6月4日。 ⑦設定義務人兼抵押債務人：甲○○（即被上訴人）。　 擔保債務人對抵押權人現在（包括過去所負現在尚未清償）及將來在本抵押權設定契約書所定最高限額內所負之債務，包括借款、透支、墊款、票據、保證及信用卡契約（見審訴卷第17頁他項權利證明書）。 玉山銀行於106年8月8日出具抵押權塗銷同意書，同意塗銷左列編號1所示抵押權登記（見審訴卷第21頁）。  2 ①登記日期：106年9月19日。 ②收件字號：106年潮登字第083940號。 ③抵押權人：華南銀行。 ④權利種類：最高限額抵押權。 ⑤擔保債權總金額500萬元。 ⑥擔保債權確定期日：136年9月12日。 ⑦設定義務人：甲○○。 ⑧抵押債務人：甲○○、沅珅科技有限公司（即上訴人）。　　　　　　　 擔保債務人對抵押權人現在（包括過去所負現在尚未清償）及將來在本抵押權設定契約書所定最高限額內所負之債務，包括借款、透支、貼現、買入光票、墊款、承兌、委任保證、開發信用狀、進出口押匯、票據、保證、信用卡契約、應收帳款承購契約、衍生性金融商品交易契約及特約商店契約（見本院卷第101頁他項權利證明書）。 華南銀行於109年1月14日出具抵押權塗銷同意書，同意塗銷左列編號2所示抵押權登記（見本院卷第115頁）。